【裁判字號】    92,上訴,3404
【裁判日期】    921204
【裁判案由】    偽造文書等
【裁判全文】
臺灣高等法院刑事判決                          九十二年度上訴字第三四○四號
    上  訴  人  臺灣桃園地方法院檢察署檢察官
    被      告  丙○○
                丁○○
右上訴人因被告等偽造文書等案件，不服臺灣桃園地方法院九十二年度訴字第三二三
號，中華民國九十二年六月三十日第一審判決（起訴案號：臺灣桃園地方法院檢察署
九十一年度偵字第一０二一五０號、第一八一五一號），提起上訴，本院判決如左：
    主  文
原判決撤銷。
丙○○、丁○○共同行使偽造私文書，足以生損害於他人，丁○○處有期徒刑肆月，
丙○○處有期徒刑參月，如易科罰金，均以參佰元折算壹日。丙○○緩刑參年。偽造
之「廖月幸」署押壹枚沒收。
    事  實
一、丙○○與丁○○為夫妻關係，於民國八十六年十二月間起，由丁○○出名擔任會
    首，丙○○負責書寫互助會單（簿）及收取會款，在桃園縣桃園市○○路三號二
    人所經營之自助餐店，邀集劉寶珠、黃寶娟、廖清泉、蕭阿惜、張景慧（二會）
    、蔡鎮安（三會）、游素娥、游素美、游素貞、廖月幸（二會）、戊○、乙○○
    、湯金銀、陳春英、呂秀子、謝芳鈞、黃翠貞、黃麗足、黃麗雲、己○○（二會
    ）、庚○○（即張蘭）、何金滿、周惠君、鄭美蓮、鄭鳳珠、李玉雪、李素鑾、
    許美雲、莊秋香（二會）、何惠華、甲○○、廖坤水、林照卿、周玉桃、楊清松
    、張宏源、張春美、楊秀蓮、羅義柱、吳寶蓮（二會）、邱彩秋、郭阿好、詹錦
    綢、林秀蘭、黃添登、余桂英、楊春風、林雪惠及林雪芬等人參加互助會，會期
    自八十六年十二月十五日起至九十年六月十五日止，每月十五日開標，每逢三月
    、六月、九月、十二月之二十日加標一次，會首連會員共計五十七會，約定每人
    每會新臺幣（下同）一萬元正，採內標制。詎二人因週轉困難，竟共同意圖為自
    己不法之所有，於八十七年四月十五日互助會開標時（即第六會次），趁會員未
    全部親自到場參加開標情形下，推由丁○○冒用會員廖月幸名義，偽造「廖月幸
    」簽名及「二千九百元」標金於標單上，並將標單提示於到場會員，致各活會會
    員陷於錯誤，如數交付會款，總計詐得當期會款計三十六萬二千一百元，足生損
    害於廖月幸及各活會會員。嗣於八十九年六月底，因受會員黃翠貞等人倒會影響
    ，而宣布停會。經戊○等人發覺尚存活會人數與實際不符，相互查詢後，始知受
    騙。
二、案經戊○等人訴由臺灣桃園地方法院檢察署檢察官偵查後聲請簡易判決處刑，經
    原審改依通常程序審理。
    理  由
一、訊據被告丁○○、丙○○於偵查、原審固坦承自八十六年十二月間起，由丁○○
    出名擔任會首，邀集告訴人戊○、乙○○、己○○、庚○○（即張蘭）、甲○○
    等人參加互助會，會期自八十六年十二月十五日起至九十年六月十五日止，每月
    十五日下午八時十分許開標，每逢三月、六月、九月、十二月之二十日加標一次
    ，含會首共計五十七會，約定每人每會一萬元正，採內標制。被告丁○○並坦承
    於八十七年四月十五日，以會員廖月幸名義，簽寫「廖月幸」及「二千九百元」
    標金於標單，並標得會款，迨至八十九年六月底，即停標互助會等情，核與告訴
    人戊○、乙○○、己○○、庚○○及甲○○指訴情節相符，並有互助會名單影本
    、互助會簿影本在卷可稽。雖被告二人均矢口否認有偽造文書及詐欺犯行，被告
    丁○○於原審辯稱：係向廖月女借用廖月幸名義標會等語。被告丙○○於原審亦
    辯稱：僅因字跡較為工整，始代丁○○繕寫互助會簿，或偶爾代為收取會款，並
    未參與互助會之事。
二、惟查：被害人廖月幸參加上開互助會二會，並於八十八年十二月十五日委由其姊
    廖月女代為標取其中一會，標金四千元，另一會則為活會，從未同意出借被告標
    取會款等語。證人廖月女亦於原審證稱：丁○○有跟我借，但我沒有同意；她去
    年（九十一年）有跟我說要借廖月幸的會，當時她已經倒會了，她想要借廖月幸
    還沒有得標的活會，我沒有答應她，她是在倒會後才到我家，有到我家二、三次
    ，有二次都是她跟她先生一起來的，叫我說一個會借她等語（見原審卷第五四頁
    ）。而被告二人於九十一年八月二十八日偵查中辯稱：廖月幸二會均為死會；及
    至同年九月二十日偵查中又改稱：有向廖月女借標之事（見九十一年度偵字第一
    ０三五０號卷第十頁）。查被害人廖月幸及證人廖月女均否認被告二人有借標之
    事；被告二人就廖月幸是否仍有一會活會，亦供述不一，已見被告二人所辯，不
    足採信。況被告丁○○係欲向廖月幸借名標會，被告丁○○竟不曾與廖月幸商洽
    ，復無談及如何清償之細節，亦與常情有違。足見被告二人係冒用廖月幸姓名標
    會無疑。又被告丙○○除負責書寫會單、會簿，並有參與開標投標事宜，標會時
    亦均在場，同時經手收受會款，並於互助會倒會後，與丁○○一起出面向廖月女
    商借標會，已據告訴人己○○等人指訴及證人廖月女、廖月幸證述在卷，被告丙○○與丁○○顯有共同參與冒標犯行至灼。
三、依被告二人所提出互助會簿顯示「廖月幸」已得標者有二會，標金分別為四千元
    與二千九百元（九十一年度偵字第一０三五０號卷第二七頁）。對照告訴人己○○等三人於偵查中所提出互助會單及各次開標日期得標金額表之記載（九十一年
    度他字第一一七九號卷第六、七頁），標金二千九百元之得標日期為八十七年四
    月十五日，標金四千元之得標日期則有三次，分別為八十八年十一月十五日、十
    二月十五日及八十九年二月十五日。而廖月幸於原審陳稱僅於「八十八」年底標
    了一會四千元（按廖月女原審所稱「八十七年」底，為距案發後時間久隔記憶不
    詳所致，應以「八十八年底」為正確），則廖月女標取之一會應是八十八年十二
    月十五日，另一活會則於八十七年四月十五日為被告二人所冒標；而被告二人冒
    標詐取金額則為三十六萬二千一百元（即全部五十七會次，扣除會首收取會頭錢
    及在前有四次死會，尚有五十一會活會，每會一萬元，扣除內標利息二千九百元
    ，每活會繳交七千一百元，合計三十六萬二千一百元）。至被告二人於原審審理
    時提出「借會會款開本票分攤還」之字條影本一紙，雖有「廖月女、廖月幸」之
    姓名，然未有任何制作日期，無從證明係廖月女、廖月幸所出具，自不足為被告
    二人有利之認定。事證明確，被告二人犯行均堪以認定。
四、按被告二人推由被告丁○○於互助會標單記載被冒標之會員姓名及利息金額，如
    僅憑該標單之內容觀之，尚不能明瞭用意何在，必須依習慣或特約，始足以表示
    該金額係標取會款之利息，該會員編號係標取會款之會員，而足以表示一定用意
    之證明，該標單雖非屬刑法第二百十條之私文書，然已屬刑法第二百二十條第一
    項以文書論之準私文書。被告二人偽造該標單後，持向會員標得會款，使其他活
    會會員陷於錯誤，如數交付會款，自足以生損害於被冒標之人及其他活會會員，
    核被告二人所為，均係犯刑法第二百十六條、第二百二十條第一項、第二百十條
    之行使偽造準私文書罪及同法第三百三十九條第一項之詐欺取財罪。被告二人間
    ，有犯意聯絡及行為分擔，均為共同正犯。又被告二人偽造準私文書後持以行使
    ，偽造之低度行為應為行使之高度行為所吸收，不另論罪。被告二人以一冒標行
    為，向多數活會會員詐取會款，為同種想像競合犯，應依刑法第五十五條規定，
    從一重處斷。被告二人所犯上開二罪間，有方法結果之牽連犯關係，應依刑法第
    五十五條規定，從一重以行使偽造準私文書罪處斷。
五、原審對被告二人論罪科刑，固非無見。惟被告二人冒標詐取之會款金額應為三十
    六萬二千一百元，原審誤認為五十二萬元，尚有違誤。公訴人上訴，指摘原審量
    刑過輕，雖無理由，然原判決既有可議，自應由本院撤銷改判。爰審酌被告二人
    平日素行、犯罪動機、被告丙○○涉案程度較輕，二人犯罪後已盡力收取死會款
    ，並按比例分配活會會員；被害人廖月幸亦不願出面追究及犯後態度等一切情狀
    ，量處如主文第二項所示之刑。查被告二人行為後，刑法第四十一條規定，業於
    九十年一月四日修正，並經總統於九十年一月十日公布，依法於九十年一月十二
    日生效，而修正後刑法第四十一條第一項規定：「犯最重本刑為五年以下有期徒
    刑以下之刑之罪，而受六個月以下有期徒刑之宣告，因身體、教育、職業、家庭
    之關係或其他正當事由，執行顯有困難者，得以一元以上三元（業據罰金罰鍰提
    高標準條例第一條前段規定，就其原定數額提高為一百倍折算一日）以下折算一
    日，易科罰金，但確因不執行所宣告之刑，難收矯正之效，或難以維持法秩序者
    ，不在此限」，對於被告二人並無不利，依刑法第二條第一項前段規定，應適用
    裁判時新法諭知被告二人易科罰金之折算標準。至被告丁○○所偽造「廖月幸」
    之未扣案署押一枚，既不能證明滅失，自應依刑法第二百十九條規定宣告沒收。
    末查被告丙○○前未曾受有期徒刑以上刑之宣告，有本院被告全國前案紀錄表在
    卷可稽。乃因一時失慮，致犯本罪，本院認被告丙○○經此科刑後，當足資警惕
    ，信無再犯之虞，爰併宣告緩刑三年，以啟自新。至被告二人迄今仍未賠償被害
    人損害，原審各量處有期徒刑四月、三月，雖嫌過輕，惟因本院認定被告二人詐
    得金額為三十六萬二千一百元，較原審認定被告詐欺金額五十二萬元之情節為輕
    ，故仍如原審量處之刑，併此敘明。
六、被告二人經合法傳喚，無正當之理由不到庭，爰不待其陳述，逕行判決。
據上論斷，應依刑事訴訟法第三百六十九條第一項前段、第三百六十四條、第二百九
十九條第一項前段、第三百七十一條，刑法第二條第一項前段、第二十八條、第二百
十六條、第二百十條、第二百二十條第一項、第三百三十九條第一項、第五十五條、
第二百十九條、第七十四條第一款、第四十一條第一項前段，罰金罰鍰提高標準條例
第二條，判決如主文。
本案經檢察官沈明彥到庭執行職務。
中      華      民      國    九十二    年      十二      月    四      日
                        臺灣高等法院刑事第十四庭
                            審判長法  官  陳  祐  輔
                                  法  官  洪  昌  宏
                                  法  官  陳  國  文
右正本證明與原本無異。
如不服本判決，應於收受送達後十日內向本院提出上訴書狀，其未敘述上訴之理由者
並得於提起上訴後十日內向本院補提理由書（均須按他造當事人之人數附繕本）。
                                  書記官  蔡  棟  樑
中      華      民      國    九十二    年      十二      月    四      日
附錄：本案論罪科刑法條全文
刑法第二百十六條：
行使第二百十條至第二百十五條之文書者，依偽造、變造文書或登載不實事項或使登
載不實事項之規定處斷。
刑法第二百二十條第一項：
在紙上或物品上之文字、符號、圖畫、照像，依習慣或特約，足以為表示其用意之證
明者，關於本章及本章以外各罪，以文書論。
刑法第二百一十條：
偽造、變造私文書，足以生損害於公眾或他人者，處五年以下有期徒刑。
刑法第三百三十九條第一項：
意圖為自己或第三人不之所有，以詐術使人將本人或第三人之物交付者，處五年以下
有期徒刑、拘役或科或併科一千元以下罰金。
以前項方法得財產上不之利益或使第三人得之者，亦同。
前二項之未遂犯罰之。


司法院資訊處製作；財團法人民間司法改革基金會備份。
